臺灣高等法院臺中分院刑事判決　　　　　　　　　九十年度上更(一)字第三五八號
　　上　訴　人　臺灣臺中地方法院檢察署檢察官
　　被　　　告　戊○○
右上訴人因被告偽造文書等案件，不服臺灣臺中地方法院中華民國八十七年十二月一
日第一審判決（民國八十七年度訴字第一五四四號，起訴案號：臺灣臺中地方法院檢
察署民國八十六年度偵字第二五五七八號），提起上訴，本院判決後經最高法院就偽
造文書部分發回更審，本院判決如左：
    主      文
上訴駁回。
    理      由
一、本件公訴意旨略以：被告戊○○於民國八十五年八月二十日向告訴人甲○○租住
    臺中市○○○路○段一○五號五樓之十五房屋，約定租期半年，戊○○竟意圖為
    自己不法之所有，於八十五年十月十日，趁告訴人至上址向被告索討租金而將行
    李置於屋內之機會，竊取告訴人所有放置行李中之新竹企銀（現新竹國際商業銀
    行）信用卡一張，得手後，旋基於偽造文書及意圖為自己不法所有之概括犯意，
    自八十五年十月十三日起至同年十一月六日止，連續至中部地區商店，偽簽甲○
    ○署押而冒名刷卡簽帳消費十五筆，金額計四萬零九百六十四元，告訴人收到銀
    行繳款通知後，始知上情，因認被告涉犯刑法竊盜、連續行使偽造私文書、連續
    詐欺取財之罪嫌云云。
二、按犯罪事實應依證據認定之，無證據不得推定其犯罪事實；不能證明被告犯罪者
    ，應諭知無罪之判決，刑事訴訟法第一百五十四條、第三百零一條第一項分別定
    有明文。次按認定不利於被告之事實，須依積極證據，苟積極證據不足為不利於
    被告事實之認定時，即應為有利於被告之認定，更不必有何有利之證據；認定犯
    罪事實所憑之證據，雖不以直接證據為限，間接證據亦包括在內，然而無論直接
    或間接證據，其為訴訟上之證明，須於通常一般之人均不致有所懷疑，而得確信
    為真實之程度者，始得據為有罪之認定，倘其證明尚未達於此一程度，而有合理
    性懷疑存在時，即不得遽認被告犯罪。又刑事訴訟法之被告依法並無自證無罪之
    義務，若控罪所憑之積極證據，在生活經驗上尚不足以排除其他有利被告之合理
    推斷，致不足以證明犯罪事實時，仍不能因被告否認犯罪之辯解不成立，資為無
    視積極證據不足之理由，又告訴人之指述本係以使被告受刑事訴追為目的，是其
    陳述是否與事實相符，仍應調查其他證據以資審認，有最高法院分別著有三十年
    上字第八一六號、七十六年台上字第四九八六號、三十年上字第四八二號、三十
    年上字第一八三一號判例及八十七年度臺上字第二一七六號判決可資參照。
三、本件公訴意旨認被告涉犯上開之竊取信用卡後盜刷罪嫌，係以告訴人之指訴及有
    被告簽名之八十六年十月十六日還款承諾書為其依據，被告戊○○未於本院言詞
    辯論期日到庭，於本院調查程序固坦承持告訴人之信用卡連續消費，及事後在告
    訴人提出之還款承諾書上簽名之事實，惟矢口否認有何不法犯行，並以伊與告訴
    人係男女朋友關係，被告原居南投縣中興新村，因告訴人之要求，而搬至該屋與
    告訴人同居，告訴人每逢星期假日多會自北部下來與其相會，伊並未向告訴人租
    賃該屋，一切費用均由告訴人負擔，告訴人尚且提供前揭信用卡予伊充作生活費
    用，其刷卡消費業經告訴人之授權，又該承諾書內容非其所書，對方強制伊搬離
    ，並要伊簽名，伊害怕伊於沮喪中匆匆簽名，未明其意，今因兩人已分手，告訴
    人不甘損失而為不實之指控等語。經查：
（一）告訴人經原審法院訊以被告如何偷伊信用卡，告訴人指述伊於八十五年十月十
      四日，至上址向被告索討房租，並且將行李先放在房間內，被告說要請告訴人
      吃飯，席間卻藉故離席，等了很久，被告才回來，嗣告訴人即回房間拿行李回
      台北，並表示該信用卡告訴人原未曾使用等語（原審卷第十五頁反面、十六頁
      正面），意謂被告請告訴人吃飯，並於席間藉故離席回租屋處偷竊告訴人放置
      行李中信用卡，然依常人習性，信用卡多隨身攜帶放置皮包或皮夾中，應少有
      人放置行李中，告訴人稱伊有多張信用卡，遭竊之信用卡未曾使用等語，顯然
      告訴人因有多張信用卡，是尚無使用本案信用卡交易之必要，伊卻將之放置隨
      身行李中，自有違常情，告訴人與被告如係房東、房客關係，被告何可能知悉
      告訴人行李中適放置有信用卡，而處心積慮以此法設計竊取之，如被告原意欲
      偷竊告訴人行李中財物，而非專針對信用卡，亦未曾聽聞告訴人尚有其他行李
      中財物失竊情事，凡此均屬令人生疑之處。
（二）告訴人堅稱伊與被告係單純房東、房客關係，並係透過朋友介紹始將房屋租與
      被告，是二人並未訂立書面租約云云（本審卷第四十八頁），惟二人素不相識
      ，告訴人在台北市工作，卻在無書面租約情況下，即放心將位於臺中市之房屋
      租與告訴人，顯已違反常情，且告訴人於原審及本院指稱「我與被告約定每月
      初繳納租金，我第一個月沒收到錢，從第二個月開始每月催，．．．電話費、
      水費、電費、瓦斯費等是我陸陸續續接到繳費通知單，而陸續去繳清的」、「
      第一次收租金時，她也拖拖拉拉，所以沒收到錢」（原審八十七年十一月二十
      六日審判筆錄及本審卷第四十八頁訊問筆錄），易言之，告訴人將房屋租與被
      告居住，竟未曾收到任何租金（並詳原審卷第四十七頁存證信函記載），再依
      社會常情，保證金係於訂立書面租約時繳交，並將收取金額記載於租約中，本
      件既無書面租約，告訴人應亦未收得保證金（告訴人於本院九十一年一月二十
      四日證述伊於八十五年九月二十九日始至中興新村欲收取保證金，依偵查卷十
      頁附明細表記載，並未以保證金扣抵租金，則告訴人應亦未收得任何保證金）
      ，依社會常情，對此種不繳交租金之惡房客，驅離尚恐不逮，竟仍讓被告居住
      長達近一年二個月之久（迄八十六年十月十六日始搬離），與原來約定之租期
      多出一倍以上，期間未採任何索還之行動，遲至八十六年十月八日始開始寄發
      存證信函，本案被告如執意佔住告訴人房屋而不繳納租金，事實上告訴人只須
      停止代繳前揭水、電費用，即可令被告難以在該屋生活而自行遷離，告訴人竟
      按期代被告繳納各種費用（包括尚非屬生活基本需要之電話費用，此詳明細表
      ），使被告繼續正常使用該房屋，此與常理不合不言可喻，顯難以單純房東、
      房客關係所可解釋。
（三）又被告母親乙○○證述「八十五年間，甲○○開一部車子到我家將戊○○的東
      西搬到台中來，後來我女兒帶甲○○來我家吃飯兩次，我也有問甲○○何時和
      我女兒結婚，他笑笑不答，．．．我有問過我女兒甲○○有無給你生活費用，
      我女兒說甲○○因為股票虧錢，有給他一張卡用」，告訴人當庭聞後辯稱「我
      是因為戊○○叫我去他母親家拿房租我才去的」，在本院更稱係租車前往云云
      ，另被告友人呂明治結稱「我與被告因麻藥案件被送到霧峰分局時，甲○○有
      買飲料去給被告喝」，告訴人聽後又稱「那時是戊○○打電話給我，叫我過去
      ，他威脅我說若不去警察局，則房租一毛錢也拿不到」（原審八十七年十月二
      十六日審判筆錄），足徵告訴人有去過被告家中，被告遇事時，告訴人從台北
      趕到台中探望，此亦非單純之房東與房客關係所能解釋，告訴人自承當時其在
      台北聯邦銀行信用卡中心任職，智識不低，豈有僅為收取房租而任被告予取予
      求之理，且被告之母係住南投市中興新村，告訴人收房租儘可向被告本人為之
      ，被告若缺錢，亦當由被告向其母求告支應，何勞告訴人租車遠赴南投被告之
      母處收取，中興新村並非荒僻之地，僅為收取一、二個月租金（出租日期為八
      十五年八月二十日，是至八十五年九月二十九日，僅滿一個月，縱認租金係先
      收方式，亦僅能收取二個月租金），即自臺中市租車至中興新村，並由告訴人
      負擔租車費用，實違反社會常情，既專程遠自台北市南下中興新村收取租金，
      仍未收得分文，應知被告債信不良，不值信賴，卻不要求補立租賃契約書俾確
      保權利，亦不當機立斷終止租賃關係，甚至將當日租得車輛委由被告還車，致
      被告取得告訴人租車開具之保證本票一紙（詳本院卷一一五、一三三、一六二
      頁訊問筆錄），均極違常情常理，以被告之智識，任一女房客擺弄至此，豈不
      荒謬，另參告訴人於本院前審具狀表示被告之母曾告知被告有楊姓及閻姓男友
      （上訴卷第四十二頁），告訴人如係被告房東，僅為收房租至被告之母親處，
      被告母何須無端告知此事，益徵告訴人所謂房東、房客關係違常，而被告之母
      所言近情，再者被告係於八十五年十、十一月間刷卡消費，新竹企銀八十五年
      十一月、十二月份之消費對帳單亦載有告訴人工作地點即台北市○○○路二０
      一號四樓（即聯邦商業銀行），有對帳單影本二紙及聯邦銀行信封附原審卷及
      本審卷可稽（原審卷第十八、十九頁，本審卷第六十六頁後），且信用卡消費
      ，亦會按月直接在約定帳戶扣帳，告訴人自稱任職聯邦銀行信用卡中心，則其
      於信用卡失竊或接獲上述對帳單或發現帳戶有扣帳後，何以未申報失竊並通知
      發卡銀行，既發現被告行為不端，何以不驅離被告，又告訴人任職信用卡中心
      ，其信用卡遭他人竊取並盜刷，告訴人就被告此種犯行是否應提出告訴自當了
      然於心，伊竟遲至八十六年十二月十一日始提出本件告訴﹖告訴人此部分之告
      訴本即可疑，又查前開還款承諾書固記載「私自使用甲○○先生信用卡」云云
      ，惟還款承諾書係打字好以後始由被告簽名，並非由被告書寫，而告訴人之友
      人王慧茹證稱「承諾書的內容是我寫的，我清點了房內的東西後作成的」（原
      審八十年九月十五日訊問筆錄），參以當天在場之鎖匠蘇漢斌又稱「那天管理
      員打電話叫我來，那天我聽到的是承租給魯小姐的林先生叫她還錢，魯小姐哭
      哭啼啼的」、「我看到魯小姐搬的東西很多，在外面地上，我看到她在流眼淚
      」（原審八十年十月一日訊問筆錄），可知被告當時臨時而倉促搬離，狀甚狼
      狽，在此情形下，對於字體不大之還款承諾書是否能細閱深思，良有疑問，縱
      使被告自稱在律師事務所任實習律師或業務專員云云，然參考其戶籍資料，其
      教育程度不高，自難謂其果具充分法律智識而逕認其所簽署文件內容盡皆真實
      ，又證人王慧茹雖曾稱那天下台中，在車上林（指告訴人）就告訴我，她（指
      被告）一直不繳房租，現在又盜用他的卡，到了梅川東路，他先上樓，我沒上
      去，等了一些時間後，我也有上樓看，但未進門，我只有在門口看到裏面的情
      形，看到魯小姐跪在地上請求他原諒他云云，然所謂不繳房租及盜用信用卡云
      云，不過係聽告訴人片面所言，本難逕信，而王慧茹既未始終在屋內現場，不
      過偶然在門口探看，即使見到被告跪地求告訴人原諒，又焉知所為何事，另參
      以本案之被告所居房屋被告曾讓其他男子進出，並與其他男子在屋內吸毒，有
      被告及李建谷、古正德、呂明治之供述可參，被告就此實有負於告訴人，為此
      而求告訴人寬諒並承諾償還告訴人用於被告財物，亦有可能。
（四）按查告訴人所指被告盜用信用卡消費之款項中有一筆為八十五年十月十二日「
      進德」（按應為「進億」之誤），一萬元，經核以信用卡消費對帳單，該筆係
      向進億小客車租賃公司之租車消費，又經本院向該公司調得租車單顯示，租車
      日期係八十五年九月二十九日，借用人簽章欄係甲○○，連帶保證人簽章欄係
      戊○○，經本院提示該次租車單（本院卷第九十一頁），告訴人否認係伊租車
      ，並稱租車單上「甲○○」簽名並非真正，該簽名可能是被告會同他人所偽簽
      云云，惟因租車單上蓋有借用人指紋，是本院詢以是否願意接受驗指紋，告訴
      人始稱要再看看租車單，並再改稱確係伊租車與告訴人一同至南投縣向被告母
      親拿租金云云，惟告訴人任職銀行，與女子租用車輛應非伊日常生活所可經常
      從事之瑣事，告訴人就是否曾與被告一同至租車行租用車輛一節，衡情不致記
      憶錯誤，就此卻不願據實以告，動機何在，令人費解，就曾否與被告一同租車
      之事，告訴人既不肯據實陳述，同理就伊曾否將信用卡借予被告一節，亦難謂
      絕無隱瞞可能，且綜合被告及進億公司老闆丙○○及告訴人嗣後所供，並參以
      該八十五年十月十二日簽帳單，該次一萬元刷卡消費實係被告為告訴人還車時
      刷卡付車租者，謂該次刷卡消費，未獲告訴人授權，孰人能信。
（五）依告訴人提出之還款承諾書（偵查卷十一頁）記載，被告曾於八十五年九月二
      十六日、八十五年十一月二十三日、八十五年十二月二十八日分別向告訴人借
      款五千元、二千元、三千元，按房客向房東借錢，已非尋常，依告訴人所述其
      係於八十五年八月二十日將房屋租與被告，租金被告分文未付（並詳原審卷第
      四十七、四十八頁存證信函影本），房客既欠房租，房東索討欠租已不暇，竟
      更屢次借款予房客，殊逾常情。
四、本案被告固無法舉證證明確係告訴人將信用卡借伊使用，然被告並無自證無罪之
    義務，已如前述，且信用卡借予他人使用，亦違反持卡人與發卡銀行間之約定，
    本不會公開行之，被告就此自難以舉證，又被告就其獲告訴人同意使用信用卡之
    陳述或稱倆人一同走，告訴人同意伊簽名，或謂即使沒有告訴人陪伊去，也經告
    訴人同意云云，其細節雖稍有差異，然其表示告訴人同意其使用該卡之旨則一致
    ，不能以被告陳述前後未盡一致，即引為罪證，本案告訴人固堅稱未將信用卡借
    與被告，然告訴人之指述不得作為有罪判決之唯一事證，況其指述有甚多不符社
    會常情常理之處，其就本案真相既有隱瞞，就其指述是否屬實自應嚴格查證，以
    免抑，由告訴人知悉信用卡遭告訴人使用，卻遲不對被告訴追求償，亦不設法
    即時驅離被告，竟任被告繼續居住告訴人房子，並代為繳付電話費等情，已足使
    本院懷疑告訴人所述二人僅係房東、房客關係，未將信用卡借與被告使用云云是
    否屬實，被告未經允許而盜刷信用卡犯行既尚未達得確信為真實之程度者，應認
    犯罪不能證明，是原審諭知無罪判決核無違誤，公訴人執持前詞指摘原審判決不
    當，核無可採，本件上訴無理由，應予駁回。
五、又告訴人於本院前審固曾聲請訊問證人龔宏遠以證明被告曾打電話請證人轉告延
    後繳交租金情事，然該證人縱到庭作如此陳述，亦不足解釋前開告訴人所云或所
    為之諸多違情悖理之處，仍不足使本院對告訴人所謂房東、房客關係無疑，更不
    足使本院獲致被告盜用信用卡之心證，又告訴人於本院前審請求訊問證人陳原豪
    以證明八十六年十月十六日告訴人曾要求被告償還租金及賠償信用卡冒刷情事，
    然此亦係前揭還款承諾書已載明之事，是已無再傳訊此二證人之必要，併此明
    。
六、被告經合法傳喚，無正當理由不到庭，不待其陳述逕行判決。
據上論斷，應依刑事訴訟法第第三百七十一條、第三百六十八條判決如主文。
本案經檢察官丁○○到庭執行職務。
中      華      民      國      九十一  年      五      月      十五    日
                                臺灣高等法院臺中分院刑事第五庭
                                      審判長法  官　袁　從　楨
                                            法　官　胡　森　田
                                            法　官　姚　勳　昌
右正本證明與原本無異。
檢察官得上訴。
如不服本判決應於收受送達後十日內向本院提出上訴書狀，其未敘述上訴之理由者並
得於提起上訴後十日內向本院補提理由書（均須按他造當事人之人數附繕本）。
                                            書記官  陳　如　慧
中      華      民      國      九十一  年      五      月      十六    日
                                      Ａ
